【裁判字號】    89,簡上,188
【裁判日期】    890825
【裁判案由】    確認地上通行權
【裁判全文】
臺灣高雄地方法院民事判決  八十九年度簡上字第一八八號
    上  訴  人  甲○○
    訴訟代理人  黃瞧焜
    被上訴人    乙○○
    訴訟代理人  張志豐
右當事人間確認地上通行權事件，上訴人對於中華民國八十九年四月二十日本院八十
八年度鳳簡字第一０六七號第一審判決提起上訴，本院判決如左：
    主  文
上訴駁回。
第二審訴訟費用由上訴人負擔。
    事    實
甲、上訴人方面：
一、聲明：（一）原判決廢棄。（二）右廢棄部分，被上訴人在第一審簡易之訴駁回
    。
二、陳述：除與原審判決書所載者相同茲予引用外，補稱：被上訴人於民國八十八年
    一月十九日，因向法院標得坐落高雄縣大樹鄉○○○段三一二之四號土地及其上
    建物即門牌號碼高雄縣大樹鄉○○路一二０之十一號房屋，上開房地並非無其他
    道路可通行出入，該房屋後方即有二米之道路可通行至連外道路，被上訴人並非
    一定要出入經過上訴人所有坐落大樹鄉○○段四八一之十二號土地（即騎樓部分
    ）。被上訴人如一定需要出入經過上訴人之系爭土地，上訴人願將該筆土地承租
    給被上訴人，每月新台幣（下同）一萬二千元，如被上訴人有意承買該筆土地，
    上訴人也願意以一百二十萬元出售。
三、證據：提出照片三幀、地籍圖一份。
乙、被上訴人方面：
一、聲明：如主文所示。
二、陳述：除與原判決計載相同者，茲引用之外，補稱：系爭坐落大樹鄉○○段四八
    一之十二號土地與被上訴人向法院拍賣取得之坐落高雄縣大樹鄉○○○段三一二
    之四號土地及其上建物即門牌號碼高雄縣大樹鄉○○路一二０之十一號房屋，原
    均係第三人曾富味所有，因當初曾富味並未將系爭土地一併提出設定抵押，而原
    債權人梓官鄉漁會又一時疏忽，致未一併查封，導致系爭土地遭曾富味配偶趁機
    過戶予上訴人名下，造成被上訴人拍賣僅取得房地，而未連同系爭土地之騎樓部
    分一併取得。又被上訴人出入一般均走系爭土地即騎樓部分，上訴人所指後方出
    路係防火巷，並非正常之出路，被上訴人有意購買系爭土地，但上訴人出價太高
    ，被上訴人無法接受。
三、證據：援用原審之立證方法。
    理      由
一、被上訴人起訴主張：系爭坐落大樹鄉○○段四八一之十二號土地與坐落高雄縣大
    樹鄉○○○段三一二之四號土地及其上建物即門牌號碼高雄縣大樹鄉○○路一二
    ０之十一號房屋，原均係第三人曾富味所有，系爭土地即為上開房地之騎樓部分
    ，因當初曾富味並未將系爭土地一併提出設定抵押，而原債權人梓官鄉漁會又一
    時疏忽，致未一併查封，導致系爭土地遭曾富味配偶過戶予上訴人名下，造成被
    上訴人於民國八十八年一月十九日，向法院拍賣僅取得上開房地，而未連同系爭
    土地之騎樓部分一併取得，因上開房地與道路並新興段四八二號土地間無適當之
    聯絡，長久以來均經由系爭土地為對外與公路聯絡之通道，詎上訴人竟主張系爭
    土地為其所有之私人土地，禁止原告藉由系爭土地對外與公路聯絡，被上訴人爰
    依法請求確認對被上訴人所有之系爭土地有通行權存在，又上訴人雖稱被上訴人
    可由系爭後方出入，然此為防火巷，並非正常通路。上訴人則以：系爭土地為其
    私人土地，無義務提供被上訴人為對外與公路聯絡之通行道路，且上開房地並非
    無其他道路可通行出入，該房屋後方即有二米之道路可通行至連外道路，被上訴
    人並非一定要出入經過上訴人所有之系爭土地云云置辯。
二、被上訴人主張其於民國八十八年一月十九日，因向法院拍賣取得第三人曾富味所
    有坐落高雄縣大樹鄉○○○段三一二之四號土地及其上建物即門牌號碼高雄縣大
    樹鄉○○路一二０之十一號房屋，上開房地之騎樓部分即系爭坐落高雄縣大樹鄉
    ○○段四八一之十二號土地，因未與上開房地一併查封，而遭原債務人過戶予上
    訴人所有等情，業據其提出土地登記謄本二份、建物登記謄本一份為證，並為上
    訴人所不否認，堪信為實。惟被上訴人主張上開房地與新興段四八二土地之間並
    無適當之聯絡，而需經由系爭土地始能對外與公路聯絡，且長期以來系爭土地均
    一直供上開房地原所有人用以通行至連外道路等情，則為被告矢口否認，被告並
    以前揭情詞置辯。按土地因與公路無適宜之聯絡，致不能為通常使用者，土地所
    有人得通行周圍地以至公路，民法第七百八十七條第一項前段定有明文；又民法
    第七百八十七條第一項所謂土地與公路無適宜之聯絡，致不能為通常之使用，其
    情形不以土地絕對不通公路為限，即土地雖非絕對不通公路，因其通行困難以致
    不能為通常之使用時，亦應許其通行周圍地以至公路，最高法院五十三年台上字
    第二九九六號亦著有判例。經查，系爭土地乃位於被上訴人所有坐落門牌號碼高
    雄縣大樹鄉○○路一二０之十一號房屋門口之騎樓部分，為被上訴人所有上開房
    屋及坐落土地（即大樹鄉○○○段三一二之四二號土地）對外聯絡之正常通道等
    情，業經原審履勘現場屬實，並囑託高雄縣鳳山地政事務所派員會同測量，製有
    勘驗筆錄及土地複丈成果圖且攝有相片附原審卷可稽。觀諸現場照片所示，被上
    訴人所有之前開房地為連棟式透天住宅之邊間，經由系爭土地之騎樓部分可與前
    方道路相通，該連棟式建築之其他房屋亦均係由騎樓部分與對外道路相通。是由
    現場情況觀之，被上訴人所有之坐落大樹鄉○○○段三一二之四二號土地確實需
    經由系爭土地始能對外與公路為適宜之聯絡，上訴人雖稱該房地後方尚有其他出
    路可供通行，縱認屬實，惟一般使用此種住宅之人，若要通行出入，皆係經由騎
    樓部分，鮮少會由後門出入，故徵諸社會常情，後門並非此種住宅所使用之正常
    通道，在此種情況下，被上訴人所有之三一二之四二號土地雖非絕對不通公路，
    但已可認與公路無適宜之聯絡致不能為通常之使用，揆諸前開法條規定及判例說
    明，應許其通行周圍地以至公路。從而，被上訴人主張其對系爭土地有通行權存
    在，並提起確認之訴，於法自屬有據，是則原審為被上訴人勝訴之判決，並無違
    誤，上訴意旨指摘原判決不當，求予廢棄改判，為無理由，應予駁回其上訴。
三、結論：本件上訴為無理由，依民事訴訟法第四百三十六條之一第三項、第四百四
    十九條第一項、第七十八條，判決如主文。
中      華      民      國    八十九    年      八      月     二十五   日
                              臺灣高雄地方法院民事庭
~B審判長法官  林水城
~B法      官  陳嘉惠
~B法      官  管安露
右為正本係照原本作成。
本判決不得上訴。
~B法院書記官  王美慧
中      華      民      國    八十九    年      八      月      二十九  日


司法院資訊處製作；財團法人民間司法改革基金會備份。
